【裁判字號】    98,交聲,1853
【裁判日期】    980731
【裁判案由】    交管條例聲異
【裁判全文】
臺灣板橋地方法院刑事裁定            98年度交聲字第1853號
原處分機關  交通部公路總局臺北區監理所
異  議  人
即受處分人  甲○○
上列異議人即受處分人因違反道路交通管理處罰條例案件，對於
交通部公路總局臺北區監理所民國98年6 月11日所為北監自裁字
第裁40-C00000000號處分不服，聲明異議，本院裁定如下：
    主  文
原處分關於裁處罰鍰新臺幣萬肆仟伍百元部分撤銷。
其餘異議駁回。
    理  由
一、原處分意旨略以：本件異議人即受處分人甲○○於民國97年
    12月26日21時30分許，酒後駕駛車號DR-0179 號自用小客車
    ，經警在臺北縣板橋市○○路308 巷口查獲，因異議人有「
    酒後駕車，經酒測值為0.55mg/L」之違規行為，掣單當場舉
    發，並經異議人當場簽收，爰依道路交通管理處罰條例第35
    條第1 項第1 款之規定，裁處異議人罰鍰新臺幣（下同）3
    萬4 千5 百元，並吊扣駕駛執照12個月，施以道路交通安全
    講習等語。
二、本件聲明異議意旨略以：(一)異議人於97年12月26日21時30分
    許駕駛車號DR-0179 號自用小客車，行經臺北縣板橋市○○
    路308 巷口時，因酒精濃度0.4-0.55毫克超過道路交通安全
    規則第114 條規定「飲用酒類或其他類似物後其吐氣所含酒
    精成份超過每公升0.25毫克或血液中酒精濃度超過百分之0.
    05以上者」之標準，遭臺北縣政府警察局板橋分局後埔派出
    所依違反道路交通處罰條例第35條第1 項第1 款之規定舉發
    ，並以涉嫌違反刑法第185 條之3 公共危險罪，移送臺灣板
    橋地方法院檢察署偵辦；(二)異議人於日前接獲交通部公路總
    局北區監理所之違反道路交通管理事件裁決書，裁處「罰鍰
    新臺幣萬肆仟伍佰元整，吊扣駕照12個月，施以道安講習
    」，惟異議人業已經臺灣板橋地方法院檢察署於98年2 月24
    日以98年度偵字第2986號為緩起訴處分，處以罰金2 萬元整
    ，併處緩刑1 年，經依職權送請再議後，臺灣高等法院檢察
    署以98年度上執議字第4842號處分書裁定認為原處分並無不
    當，異議人業已依臺灣板橋地方法院檢察署98年5 月25日板
    檢慎卯98緩1173字第54739 號函令繳付罰金完畢；(三)依行政
    罰法第26條規定，一個行為同時觸犯刑事法律及違反行政上
    義務規定者，依刑事法律處罰之。再依臺灣高等法院暨所屬
    法院96年法律座談會刑事類提案第36號「行政罰法第26條第
    2 項規定應包括條件成就之緩起訴處分之情形在內，因此酒
    後駕車同時觸犯公共危險犯行，行為人雖經緩起訴處分，然
    於緩起訴處分條件成就前，行為隨時有受撤銷緩起訴再受刑
    事追訴之風險，行政機關自不得就同一事由裁處行為人罰鍰
    處分，以免行為人受有一事二罰之危險」，研討結果為「行
    政機關不得對同一行為再課以行政罰鍰」之見解，可知行政
    罰法施行後，同一行為已經受到刑罰處罰確定，就不應該再
    受到行政罰的處罰。是故，異議人既已經臺灣板橋地方法院
    檢察署緩起訴處分，並經臺灣高等法院檢察署駁回再議確定
    ，依法即不得再受行政處分，原處分機關卻仍對異議人處以
    罰鍰3 萬4 千5 百元，吊扣駕照12個月，道安講習等行政處
    分，顯已違反行政罰法第26條之規定，對異議人之權益受損
    嚴重，原處分顯有違誤，為此聲明異議，請求撤銷原處分等
    語。
三、按汽車駕駛人飲用酒類或其他類似物後其吐氣所含酒精濃度
    超過每公升0.25毫克或血液中酒精濃度超過百分之0.05以上
    者，不得駕車；又汽車駕駛人，駕駛汽車經測試檢定有酒精
    濃度超過規定標準者，處15,000元以上60,000元以下罰鍰，
    並當場移置保管該汽車及吊扣其駕駛執照1 年；又汽車駕駛
    人有第35條第1 項規定之情形者，應接受道路交通安全講習
    ，道路交通安全規則第114 條第2 款、道路交通管理處罰條
    例第35條第1 項第1 款、第24條第1 項第2 款均有明文。
四、經查：
    (一)異議人前開酒後駕駛自用小客車之違規行為，因另涉犯刑
      法第185 條之3 酒後駕車之公共危險罪，經警移送臺灣板
      橋地方法院檢察署檢察官偵辦後，異議人對於該案犯罪事
      實坦承不諱，檢察官於98年2 月24日以98年度偵字第2986
      號為緩起訴處分，期間為1 年，並命異議人應於緩起訴處
      分確定，收受檢察官執行緩起訴處分命令通知書後2 個月
      內，向國庫繳納2 萬元，復經檢察官依職權呈請臺灣高等
      法院檢察署再議，經於98年4 月21日以98年度上職議字第
      4842號處分書駁回再議確定，此有前開緩起訴處分書、臺
      灣高等法院檢察署處分書、國庫機關專戶存款收款書及臺
      灣板橋地方法院檢察署檢察官執行緩起訴處分命令通知書
      影本各1 份在卷可參，且為異議人所不爭執，堪認異議人
      確有原處分所指酒後駕駛自用小客車之違規行為。
    (二)按行政罰法第26條第1 項、第2 項規定：「一行為同時觸
      犯刑事法律及違反行政法上義務規定者，依刑事法律處罰
      之。但其行為應處以其他種類行政罰或得沒入之物而未經
      法院宣告沒收者，亦得裁處之。」「前項行為如經不起訴
      處分或為無罪、免訴、不受理、不付審理之裁判確定者，
      得依違反行政法上義務規定裁處之。」其所揭示之所謂「
      一事不二罰」原則，探究其立法目的，係以一行為同時觸
      犯刑事法律及違反行政法上義務規定時，由於刑罰與行政
      罰同屬對不法行為之制裁，而刑罰之懲罰作用較強，故依
      刑事法律處罰，即足資警惕時，實無一事二罰再處行政罰
      之必要；且刑事法律處罰，由法院依法定程序為之，較符
      合正當法律秩序，應予優先適用。但罰鍰以外之沒入或其
      他種類行政罰，因兼具維護公共秩序之作用，為達行政目
      的，行政機關仍得併予裁處。又此所稱「其他種類行政罰
      」，係指違反行政法上之義務應受「裁罰性」之「不利處
      分」而言，依行政罰法第2 條規定，應包括限制或禁止行
      為之吊扣證照處分及警告性之講習處分在內，合先敘明。
    (三)次按檢察官之緩起訴處分於緩起訴期間內，有下列情形之
      一者，檢察官得依職權或依告訴人之聲請撤銷原處分，繼
      續偵查或起訴：(1)於期間內故意更犯有期徒刑以上刑之罪
      ，經檢察官提起公訴者；(2)緩起訴前，因故意犯他罪，而
      在緩起訴期間內受有期徒刑以上刑之宣告者；(3)違背第25
      3 條之2 第1 項各款之應遵守或履行事項者，刑事訴訟法
      第253 條之3 第1 項定有明文。據此可徵經檢察官為「緩
      起訴」處分者，於「緩起訴」之猶豫期間內，最終是否會
      被檢察官提起公訴，猶懸而未定，亦即「緩起訴」處分於
      猶豫期間內尚未具有實質之確定力，檢察官仍得根據上開
      規定依職權或依告訴人之聲請，將被告「緩起訴」處分撤
      銷。而行政罰法第26條明定一事不二罰原則，且應受行政
      罰之行為如經不起訴處分或為無罪、免訴、不受理、不付
      審理之裁判「確定」者，始得依違反行政法上義務規定裁
      處之，並未明文包括「緩起訴」處分在內，雖「緩起訴」
      處分之最終使被告免於刑事訴追之效果與「不起訴」處分
      之效果相同，惟依行政罰法第26條第2 項之立法意旨，亦
      必須待緩起訴處分實質確定時，被告始最終地確定免於受
      刑事訴追，原處分機關始得為行政裁罰，亦即在緩起訴期
      間內即猶豫期間期滿前，該緩起訴處分仍有被撤銷之可能
      ，處分機關若於上揭緩起訴猶豫期間期滿前逕為行政裁決
      ，裁處處分人行政罰鍰，將使受處分人日後有同時遭受行
      政處罰（指罰鍰）及刑事訴追之危險，顯與行政罰法第26
      條規定之立法意旨相違背。至酒後駕車經檢察官為緩起訴
      處分，並命駕駛人向公益團體或國庫捐款者，駕駛人係履
      行檢察官為緩起訴處分命令，此等命令名義上雖非刑罰，
      但仍是一種特殊的處遇措施，造成駕駛人之財產減少或義
      務增加，性質上亦屬干預人民自由之處分，與刑事制裁無
      異，實質上則為刑事處罰，性質上自屬於處分金，與罰金
      無異（臺灣高等法院暨所屬法院96年法律座談會研討意見
      參照）。
    (四)又94年12月28日修正公布，95年7 月1 日施行之道路交通
      管理處罰條例第35條第8 項規定：「前項汽車駕駛人，經
      裁判確定處以罰金低於本條例第92條第3 項所定最低罰鍰
      基準規定者，應依本條例裁決繳納不足最低罰鍰之部分」
      之規定，核屬行政罰法第26條之特別規定。倘駕駛人所支
      付之緩起訴處分金，未達道路交通管理處罰條例第92條第
      3 項所定最低罰鍰基準規定者，仍須補繳不足最低罰鍰之
      部分，始為適法。是檢察官為緩起訴處分並命捐款者，其
      捐款解釋上亦屬道路交通管理處罰條例第35條第8 項所規
      定之罰金，若駕駛人所支付之緩起訴處分金，未達道路交
      通管理處罰條例第92條第3 項所定最低罰鍰基準規定者，
      依該條例第35條第8 項之規定，仍須補繳不足最低罰鍰之
      部分。則於緩起訴猶豫期間屆滿後，對上述不足額處分，
      處分機關仍有裁處罰鍰之空間，惟此須俟緩起訴猶豫期間
      屆滿後始得為之（臺灣高等法院暨所屬法院97年法律座談
      會提案研討意見參照）。
    (五)準此，則本件異議人上開酒後駕車之行為，同時違反道路
      交通管理處罰條例第35條第1 項第1 款與刑法第185 條之
      3 之規定，係一行為同時觸犯刑事法律及違反行政法上義
      務規定，依行政罰法第26條第1 項前段規定，應依刑事法
      律處罰之，而異議人酒後駕車違反刑法第185 條之3 之規
      定，業經臺灣板橋地方法院檢察官於98年2 月24日以98年
      度偵字第2986號為緩起訴處分，緩起訴期間為1 年，並命
      異議人應於緩起訴處分確定，收受檢察官執行緩起訴處分
      命令通知書後2 個月內，向國庫支付2 萬元，嗣前開緩起
      訴處分於98年6 月15日確定，緩起訴處分日期為98年6 月
      15日至99年6 月14日，履約期間為98年6 月15日至98年8
      月14日，而異議人亦於期間內履行該命令，且該緩起訴處
      分期間尚未期滿。則揆諸前開說明，必須待緩起訴處分實
      質確定時，異議人始最終地確定免於受刑事訴追，原處分
      機關始得為行政裁罰裁處罰鍰，亦即在緩起訴期間內即猶
      豫期間期滿前，該緩起訴處分仍有被撤銷之可能，此時原
      處分機關若依法為行政裁決為罰鍰處分，將使受處分人有
      同時遭受行政處罰（罰鍰）及刑事訴追之危險，顯與行政
      罰法第26條規定之立法意旨相違背。
五、綜上所述，原處分機關裁決書所為裁處異議人罰鍰3 萬4 千
    5 百元之處分，容有未洽，是異議人就此部分之異議，為有
    理由，自應由本院將此部分予以撤銷。另關於原處分機關對
    異議人裁處吊扣駕駛執照12個月及施以道路交通安全講習部
    分，因係屬行政罰法第26條第1 項但書及第2 條第1 款所稱
    之其他種類行政罰，因兼具維護公共秩序之作用，為達行政
    目的，是原處分機關就此部分予以裁處，於法並無不合，異
    議人就此部分聲明異議為無理由，爰就此部分為駁回之諭知
    。
六、至原處分機關援引交通部95年7 月17日交路字第0950006986
    號函釋，認「緩起訴乃附帶條件的不起訴處分，亦即是不起
    訴的一種」，而認應維持原裁處罰鍰之處分云云。惟按法官
    依據法律獨立審判，憲法第80條定有明文；且各機關依其職
    掌就有關法規為釋示之行政命令，法官於審判案件時，固可
    予以引用，但仍得依據法律，表示適當之不同見解，並不受
    其拘束，司法院大法官會議解釋釋字第216 號解釋意旨可資
    參照。是原處分機關所提前開函釋，既與本院前揭見解不同
    ，本院自不受其拘束，附此敘明。
據上論斷，應依道路交通管理處罰條例第87條第2 項，道路交通
案件處理辦法第19條、第20條，裁定如主文。
中    華    民    國    98    年    7     月    31   日
                    交通法庭  法  官  王復生
上列正本證明與原本無異。
如不服本裁定，應於裁定送達後五日內敘明抗告理由，向本院提
出抗告狀。
                              書記官  張惠芳
中    華    民    國    98    年    8     月    3     日


司法院資訊處製作；財團法人民間司法改革基金會備份。
